ACORDAO-COMPLETO-2462586

ACÓRDÃO 19002/2021 ATA 41/2021 - SEGUNDA CÂMARA

VISTOS, relatados e discutidos estes autos de tomada de contas especial instaurada pelo então Ministério da Cultura em desfavor de Carlos Antônio Pará Barbosa da Silva diante da não comprovação da boa e regular aplicação dos recursos captados por meio do incentivo fiscal aportado em função da "Lei Rouanet" sob o valor original de R$ 184.332,67 no âmbito do Pronac n.º 06-9464 destinado à execução do projeto intitulado como "Revista PZZ - Arte, Política e Cultura" sobre a divulgação, exibição e circulação de diversas linguagens artísticas e científicas, além de expressões simbólicas da cultura amazônica, tendo a vigência do referido projeto cultural sido estipulada para o período de 6/3 a 31/12/2007;
ACORDAM os Ministros do Tribunal de Contas da União, reunidos em Sessão da 2ª Câmara, ante as razões expostas pelo Relator, em:
9.1. promover o arquivamento da presente tomada de contas especial, sem o julgamento do mérito, diante dos elementos de convicção até aqui obtidos pelo TCU, por ausência dos pressupostos de constituição e desenvolvimento válido e regular do processo, nos termos dos arts. 201, § 3º, e 212 do RITCU; e
9.2. enviar a cópia do presente Acórdão, com o Relatório e a Proposta de Deliberação, a Carlos Antônio Pará Barbosa da Silva, para ciência.

Tomada de Contas Especial instaurada pelo então Ministério da Cultura em desfavor de Carlos Antônio Pará Barbosa da Silva, diante da não comprovação da boa e regular aplicação dos recursos captados por meio do incentivo fiscal aportado em função da Lei Rouanet sob o valor original de R$ 184.332,67 no âmbito do Pronac n.º 06-9464 destinado à execução do projeto intitulado como Revista PZZ  Arte, Política e Cultura sobre a divulgação, exibição e circulação de diversas linguagens artísticas, científicas e expressões simbólicas da cultura amazônica, tendo a vigência do referido projeto cultural sido estipulada para o período de 6/3/2007 a 31/12/2007.

Segunda Câmara

então Ministério da Cultura.

3. Responsável: Carlos Antônio Pará Barbosa da Silva (CPF XXX.888.552-XX).

13.1. Ministros presentes: Bruno Dantas (Presidente), Aroldo Cedraz e Raimundo Carreiro.
13.2. Ministro-Substituto presente: André Luís de Carvalho (Relator).

ANDRÉ DE CARVALHO

Trata-se de tomada de contas especial instaurada pelo então Ministério da Cultura em desfavor de Carlos Antônio Pará Barbosa da Silva diante da não comprovação da boa e regular aplicação dos recursos captados por meio do incentivo fiscal aportado em função da "Lei Rouanet" sob o valor original de R$ 184.332,67 no âmbito do Pronac n.º 06-9464 destinado à execução do projeto intitulado como "Revista PZZ - Arte, Política e Cultura" sobre a divulgação, exibição e circulação de diversas linguagens artísticas e científicas, além de expressões simbólicas da cultura amazônica, tendo a vigência do referido projeto cultural sido estipulada para o período de 6/3 a 31/12/2007.
2.	Após a análise final do feito, o Auditor Federal Adriano de Sousa Maltarollo lançou o seu parecer conclusivo à Peça 45, com a anuência dos dirigentes da Secex-TCE (Peças 46 e 47) , nos seguintes termos:
" (...) HISTÓRICO
2.	Em 21/3/2018, com fundamento na IN/TCU 71/2012, alterada pela IN/TCU 76/2016 e DN/TCU 155/2016, o dirigente da instituição Secretaria Especial de Cultura autorizou a instauração da tomada de contas especial. O processo foi registrado no sistema e-TCE com o número 151/2018.
3.	O Pronac 06-9464 for firmado no valor de R$ 184.332,67, no período de 06/03/2007 a 31/12/2007 (peça 4) , com prazo para execução dos recursos 07/12/2007 a 31/12/2007, recaindo o prazo para prestação de contas em 29/2/2008.
4.	A empresa proponente captou recursos autorizados, no montante de R$ 60.000,00, conforme atestam os recibos (peça 8) e/ou extratos bancários (peça 11) .
5. O fundamento para a instauração da Tomada de Contas Especial, conforme consignado na matriz de responsabilização elaborada pelo tomador de contas, foi a constatação da seguinte irregularidade: 
'Não comprovação da regular aplicação dos recursos repassados pela União - Irregularidade na documentação da prestação de contas.'
6.	O responsável arrolado na fase interna foi devidamente comunicado e, diante da ausência de justificativas suficientes para elidir a irregularidade e da não devolução dos recursos, instaurou-se a tomada de contas especial.
7. No relatório (peça 30) , o tomador de contas concluiu que o prejuízo importaria no valor original de R$ 60.000,00, imputando-se a responsabilidade a Sr. Carlos Antonio Pará Barbosa da Silva, na condição de proponente. 
8. Em 30/5/2019, a Controladoria-Geral da União emitiu o relatório de auditoria (peça 31) , em concordância com o relatório do tomador de contas. O certificado de auditoria e o parecer do dirigente do órgão de controle interno concluíram pela irregularidade das presentes contas (peças 32 e 33) .
9. Em 7/6/2019, o ministro responsável pela área atestou haver tomado conhecimento das conclusões contidas no relatório e certificado de auditoria, bem como do parecer conclusivo do dirigente do órgão de controle interno, manifestando-se pela irregularidade das contas, e determinou o encaminhamento do processo ao Tribunal de Contas da União (peça 34) .
10. Na instrução inicial (peça 8) , analisando-se os documentos nos autos, concluiu-se pela necessidade de realização de citação e audiência para as irregularidades abaixo:
CITAÇÃO
Irregularidade: não comprovação da boa e regular aplicação dos recursos federais captados com amparo no Pronac 06-9464, decorrente da não comprovação das medidas de estímulo à fruição e democratização ao acesso público.
Valor histórico do débito e data de origem:
	Data de ocorrência
	Valor histórico (R$) 

	7/12/2007
	37.000,00

	28/12/2007
	23.000,00

Conduta: apresentar prestação de contas incompleta dos recursos captados com amparo no Pronac 06-9464, insuficiente para comprovar a efetiva execução do objeto, ante a não comprovação das medidas de estímulo à fruição e democratização ao acesso público (ausência de comprovações de distribuição e recebimento dos exemplares referentes à cota do patrocinador) 
11. Em cumprimento ao pronunciamento da unidade (peça 39) , de 7/8/2019, foi efetuada a citação do responsável, conforme delineado a seguir (vide despacho à peça 43) :
	Ofício
	Data do ofício
	Data do recebimento do ofício
	Recebedor do Ofício
	Destinatário
	Origem do endereço
	Fim do Prazo para defesa

	Ofício 8735/2019-SecexTCE
	4/10/2019
 (peça 41) 
	14/10/2019
 (peça 42) 
	O próprio
	Carlos Antonio Pará Barbosa da Silva
	Receita Federal
 (peça 40) 
	30/10/2019

12. Transcorrido o prazo regimental, o responsável acima permaneceu silente, devendo ser considerados revéis, nos termos do art. 12, §3º, da Lei 8.443/1992.
EXAME TÉCNICO
13. Em exame, TCE instaurada pelo MinC, em desfavor de Sr. Carlos Antonio Pará Barbosa da Silva (CPF: XXX.888.552-XX) , em virtude da não comprovação da boa e regular aplicação dos recursos captados mediante incentivo fiscal da 'Lei Rouanet', em face da não comprovação das medidas de estímulo à fruição e democratização ao acesso público do Projeto 'Revista PZZ - Arte, Política e Cultura' (Pronac 06-9464) , tendo por objeto a divulgação, exibição e circulação de diversas linguagens artísticas, científicas e expressões simbólicas da cultura amazônica e de valor universal.
14. No caso vertente, a citação do responsável se deu de forma zelosa, em endereço constante de base fidedigna, com a entrega do ofício comprovadamente no endereço do respectivo responsável, por meio de Aviso de Recebimento assinados pelo próprio, conforme quadro a seguir:
	Responsável
	EXPEDIÇÃO
	RECEBIMENTO

		Ofício TCU nº 
	Data do ofício
	Peça
	AR/Data
	Peça
	Base consulta
	Peça

	Carlos Antonio para Barbosa da Silva
	Ofício 8735/2019-SecexTCE
	04/10/2019
	41
	14/10/2019
	42
	Receita Federal
	40

15. Como se pode verificar, o responsável foi devidamente notificado (peça 41) em seu endereço da base RFB (peça 40) , em AR assinado pelo próprio (peça 42) .
Da revelia do responsável
16. Nos processos do TCU, a revelia não leva à presunção de que seriam verdadeiras todas as imputações levantadas contra os responsáveis, diferentemente do que ocorre no processo civil, em que a revelia do réu opera a presunção da verdade dos fatos narrados pelo autor. Dessa forma, a avaliação da responsabilidade do agente não pode prescindir da prova existente no processo ou para ele carreada. 
17. Ao não apresentar sua defesa, o responsável deixou de produzir provas da regular aplicação dos recursos sob sua responsabilidade, em afronta às normas que impõem aos gestores públicos a obrigação legal de, sempre que demandados pelos órgãos de controle, apresentarem os documentos que demonstrem a correta utilização das verbas públicas, a exemplo do contido no art. 93 do Decreto-Lei 200/67:
'Quem quer que utilize dinheiros públicos terá de justificar seu bom e regular emprego na conformidade das leis, regulamentos e normas emanadas das autoridades administrativas competentes.'
18. Mesmo a alegação de defesa não sendo apresentada, considerando o princípio da verdade material que rege esta Corte, procurou-se buscar, em manifestações do responsável na fase interna desta TCE, se havia algum argumento que pudesse ser aproveitado em favor dele. Assim, não foi localizado qualquer documento de defesa (em consonância com as observações do Relatório do Tomador de Contas Especial, peça 30, p. 5, item VII) . Logo, não há apresentação de justificativas plausíveis nem documentação apta a comprovar a boa e regular gestão dos recursos.
Da pretensão punitiva
19. Vale ressaltar que a pretensão punitiva do TCU, conforme Acórdão 1441/2016-TCU-Plenário, que uniformizou a jurisprudência acerca dessa questão, subordina-se ao prazo geral de prescrição indicado no art. 205 do Código Civil (CC) , que é de 10 anos, contado da data de ocorrência da irregularidade sancionada, nos termos do art. 189 do CC, sendo este prazo interrompido pelo ato que ordenar a citação, a audiência ou a oitiva do responsável. 
20. No caso em exame, ocorreu a prescrição, uma vez que a irregularidade sancionada ocorreu em 29/2/2008 (prazo para apresentação da prestação de contas) , e o ato de ordenação da citação ocorreu em 7/8/2019 (peça 39) .
Do desfecho
21. Em se tratando de processo em que as partes interessadas não se manifestaram acerca das irregularidades imputadas, não há elementos para que se possa efetivamente aferir e reconhecer a ocorrência de boa-fé na conduta dos responsáveis, podendo este Tribunal, desde logo, proferir o julgamento de mérito pela irregularidade das contas, conforme os termos dos §§ 2º e 6º do art. 202 do Regimento Interno do TCU (Acórdão 2064/2011-TCU-Primeira Câmara - relator Min. Ubiratan Aguiar, 6.182/2011-TCU-1ª Câmara - relator Min. Weber de Oliveira, 4.072/2010-TCU-1ª Câmara - Relator Min. Valmir Campelo, 1.189/2009-TCU-1ª Câmara - Relator Min. Marcos Bemquerer, e 731/2008-TCU-Plenário - Relator Min. Aroldo Cedraz) .
22. Dessa forma, o responsável deve ser considerado revel, nos termos do art. 12, §3º, da Lei 8.443/1992, devendo as contas do Sr. Carlos Antonio Pará Barbosa da Silva (CPF: XXX.888.552-XX) serem julgadas irregulares, condenando-o ao débito apurado, sem aplicação de multas ante a prescrição da pretensão punitiva.
CONCLUSÃO
23. Em face da análise promovida na seção 'Exame Técnico', verifica-se que o responsável não logrou comprovar a boa e regular aplicação dos recursos, e, instado a se manifestar, optou pelo silêncio, configurando a revelia, nos termos do §3º, do art. 12, da Lei 8.443/1992. Ademais, inexistem nos autos elementos que demonstrem a boa-fé do responsável ou a ocorrência de outras excludentes de culpabilidade.
24. Verifica-se também que houve a prescrição da pretensão punitiva, conforme análise já realizada.
25. Tendo em vista que não constam dos autos elementos que permitam reconhecer a boa-fé do responsável, sugere-se que as suas contas sejam julgadas irregulares, nos termos do art. 202, § 6º, do Regimento Interno do TCU, com a imputação do débito atualizado monetariamente e acrescido de juros de mora, nos termos do art. 202, §1º do Regimento Interno do TCU, descontado o valor eventualmente recolhido, sem a aplicação da multa prevista no art. 57 da Lei 8.443/1992.
PROPOSTA DE ENCAMINHAMENTO
26. Diante do exposto, submetemos os autos à consideração superior, propondo ao Tribunal:
a) considerar revel o Sr. Carlos Antonio Pará Barbosa da Silva (CPF: XXX.888.552-XX) , para todos os efeitos, dando-se prosseguimento ao processo, com fulcro no art. 12, § 3º, da Lei 8.443/1992;
b) julgar irregulares, nos termos dos arts. 1º, inciso I, 16, inciso III, alínea 'c', § 2º, da Lei 8.443/1992 c/c os arts. 19 e 23, inciso III, da mesma Lei, e com arts. 1º, inciso I, 209, inciso III, 210 e 214, inciso III, do Regimento Interno/TCU, as contas do Sr. Carlos Antonio Pará Barbosa da Silva (CPF: XXX.888.552-XX) , condenando-o ao pagamento das importâncias a seguir especificadas, atualizadas monetariamente e acrescidas dos juros de mora, calculadas a partir das datas discriminadas até a data da efetiva quitação do débito, fixando-lhe o prazo de quinze dias, para que comprove, perante o Tribunal, o recolhimento das referidas quantias aos cofres do Fundo Nacional de Cultura, nos termos do art. 23, inciso III, alínea 'a', da citada lei;
	Data de ocorrência
	Valor histórico (R$) 

	7/12/2007
	37.000,00

	28/12/2007
	23.000,00

Valor atualizado do débito (com juros) em 4/3/2020: R$ 182.968,14 (peça 44) 
c) autorizar, desde logo, a cobrança judicial da dívida, caso não atendida a notificação, na forma do disposto no art. 28, inciso II, da Lei 8.443/1992;
d) autorizar também, desde logo, se requerido, com fundamento no art. 28, inciso I, da Lei 8.443, de 1992 c/c o art. 217, §§ 1º e 2º do Regimento Interno, o parcelamento da dívida em até 36 parcelas, incidindo sobre cada parcela, corrigida monetariamente, os correspondentes acréscimos legais fixando- lhe o prazo de quinze dias, a contar do recebimento da notificação, para comprovar perante o Tribunal o recolhimento da primeira parcela, e de trinta dias, a contar da parcela anterior, para comprovar os recolhimentos das demais parcelas, devendo incidir sobre cada valor mensal, atualizado monetariamente, os juros de mora devidos, no caso do débito, na forma prevista na legislação em vigor, alertando ao responsável de que a falta de comprovação do recolhimento de qualquer parcela importará o vencimento antecipado do saldo devedor, nos termos do § 2º do art. 217 do Regimento Interno deste Tribunal;
e) enviar cópia do Acórdão a ser prolatado, bem como do Relatório e do Voto que o fundamentarem, à Procuradoria da República no Estado do Pará, nos termos do § 3º do art. 16 da Lei 8.443/1992 c/c o § 7º do art. 209 do Regimento Interno do TCU, para adoção das medidas cabíveis;
f) enviar cópia do Acórdão que vier a ser proferido à Secretaria Especial da Cultura do Ministério da Cidadania, sucessora do Ministério da Cultura (MinC) , e ao responsável, para ciência, informando que a presente deliberação, acompanhada do Relatório e do Voto que a fundamenta, está disponível para a consulta no endereço www.tcu.gov.br/acordaos, além de esclarecer que, caso requerido, o TCU poderá fornecer sem custos as correspondentes cópias, de forma impressa."
3.	Por intermédio, contudo, da Exma. Sra. Procuradora-Geral Cristina Machado da Costa e Silva, o MPTCU discordou da aludida proposta da unidade técnica, tendo, para tanto, consignado o seu parecer à Peça 10 nos seguintes termos:
" (...) 2. Apesar de ter sido autorizada captação de recursos no valor de R$ 184.332,67, o proponente captou o montante de R$ 60.000,00, mediante contrato de patrocínio com o Banco da Amazônia S.A. (peças 8, 9 e 11) . A prestação de contas foi reprovada devido à não comprovação das medidas de estímulo à fruição e democratização ao acesso público ao material produzido, especificamente em virtude da ausência de comprovantes de distribuição gratuita de exemplares da revista.
3. Devidamente citado, o responsável não se manifestou no prazo estipulado. Assim, a SecexTCE se pronunciou no sentido de considerá-lo revel, julgar irregulares suas contas e condená-lo a restituir aos cofres federais o valor captado, com os devidos acréscimos de correção monetária e juros moratórios, mas sem aplicação de multa, ante a ocorrência da prescrição da pretensão punitiva da Corte de Contas, segundo o entendimento fixado no Acórdão 1441/2016-TCU-Plenário (peças 45 a 47) .
II
4.	Inicialmente, releva destacar que, enquanto o processo aguardava pronunciamento desta representante do Parquet especializado, o Senhor Carlos Antônio Pará Barbosa da Silva juntou aos autos alegações de defesa intempestivas (peça 48) .
5.	A esse respeito, o art. 160, § 1.º, do Regimento Interno do Tribunal de Contas da União, faculta à parte a juntada de documentos aos autos, desde a constituição do processo até o término da etapa de instrução, que acontece quando o titular da Unidade Técnica emite seu parecer conclusivo, nos termos do art. 160, § 2.º, do mesmo normativo.
6.	Por outro lado, no intuito de dar concretude ao princípio da busca da verdade material, a Resolução TCU n.º 36, que dispõe sobre o exercício da ampla defesa e do contraditório, permite a apresentação de documentos capazes de afetar o mérito do processo, em qualquer etapa do processo, desde sua constituição até o momento da inclusão em pauta (art. 12) .
7.	Em situações análogas a essa, usualmente submetemos aos autos ao descortino do Relator, a quem compete presidir a instrução do processo, para deliberar sobre a restituição do feito à Unidade Técnica com vistas a analisar eventual impacto da documentação no encaminhamento de mérito alvitrado, e posterior remessa para pronunciamento regimental do MPTCU.
8.	No presente caso, todavia, constatamos que as alegações de defesa apresentadas intempestivamente nada acrescentam aos esclarecimentos já prestados pelo responsável na fase interna da TCE no âmbito do MinC. Por essa razão, consideramos dispensável adotar a medida processual acima mencionada, em prol da racionalidade administrativa. De todo modo, não há que se falar em revelia do responsável.
III
9.	Na sequência, entendemos necessário complementar o exame oferecido pela SecexTCE acerca da incidência da prescrição no presente caso. Embora tal questão não tenha sido suscitada pelo responsável, assim procedemos por dever de ofício, visto que a prescrição, matéria de ordem pública, foi objeto de repercussão geral admitida pelo Supremo Tribunal Federal no Recurso Extraordinário 636.886 (tema 899) , e em cujo julgamento se firmou a tese de que 'é prescritível a pretensão de ressarcimento ao erário fundada em decisão de Tribunal de Contas'.
Prescritibilidade da pretensão de ressarcimento fundada em decisão de Tribunal de Contas
10. Como mencionado, a matéria foi objeto de repercussão geral admitida pelo Supremo Tribunal Federal no Recurso Extraordinário 636.886 (tema 899) . Por ocasião do julgamento desse RE, foi fixado o entendimento de que 'é prescritível a pretensão de ressarcimento ao erário fundada em decisão de Tribunal de Contas'.
11. Para melhor compreensão do alcance dessa tese, cumpre-nos transcrever trecho do voto condutor daquele julgamento, da lavra do Ministro Relator Alexandre de Moraes:
	'Em conclusão, nos termos das fundamentações e decisões Plenárias do SUPREMO TRIBUNAL FEDERAL, somente são imprescritíveis as ações de ressarcimento ao erário fundadas na prática de ato de improbidade administrativa doloso tipificado na Lei de Improbidade Administrativa Lei 8.429/1992 (TEMA 897) . Em relação a todos os demais atos ilícitos, inclusive àqueles atentatórios à probidade da administração não dolosos e aos anteriores à edição da Lei 8.429/1992, aplica-se o TEMA 666, sendo prescritível a ação de reparação de danos à Fazenda Pública.
Entendo que, as razões que levaram a maioria da CORTE a estabelecer excepcional hipótese de imprescritibilidade, no tema 897, não estão presentes em relação as decisões do Tribunal de Contas que resultem imputação de débito ou multa, e, que, nos termos do §3º, do artigo 71 da CF, tem eficácia de título executivo; sendo, portanto, prescritível a pretensão de ressarcimento ao erário fundada nessas decisões; uma vez que, (a) a Corte de Contas, em momento algum, analisa a existência ou não de ato doloso de improbidade administrativa; (b) não há decisão judicial caracterizando a existência de ato ilícito doloso, inexistindo contraditório e ampla defesa plenos, pois não é possível ao imputado defender-se no sentido da ausência de elemento subjetivo.
Ressalte-se, ainda, que, com base nas decisões do Tribunal de Contas, paralelamente à ação de execução, será possível o ajuizamento de ação civil de improbidade administrativa para, garantido o devido processo legal, ampla defesa e contraditório, eventualmente, condenar-se o imputado, inclusive a ressarcimento ao erário, que, nos termos da tese fixada no TEMA 897, será imprescritível.'
12. Não resta dúvida, portanto, que o STF sedimentou o entendimento de que são prescritíveis as pretensões de ressarcimento fundadas em decisões do TCU, excepcionando apenas aquelas ações que configurem atos de improbidade administrativa dolosos tipificados na Lei n.º 8.429/1992.
13. Impende salientar que o instituto da repercussão geral apresenta o chamado efeito multiplicador, ou seja, o de possibilitar que o Supremo Tribunal Federal decida uma única vez e que, a partir dessa decisão, os processos idênticos sejam atingidos. No regime da repercussão geral introduzido pela Emenda Constitucional n.º 45/2004, o STF divulga previamente a conclusão sobre a questão constitucional controversa exatamente para possibilitar sua utilização imediata como orientação aos demais órgãos julgadores, sendo certo que esse efeito erga omnes também atinge o TCU na apreciação das matérias de sua competência.
14. Não se olvide ainda do entendimento consolidado da Suprema Corte no sentido de que a existência de precedente firmado pelo Plenário autoriza o julgamento imediato de causas que versem sobre o mesmo tema, independentemente da publicação ou do trânsito em julgado do 'leading case' (ARE 673.256-AgR, rel. Min. Rosa Weber; ARE 930.647-AgR/PR, rel. Min. Roberto Barroso; RE 611.683-AgR/DF, rel. Min. Dias Toffoli, entre outros) .
15. Adicionalmente, deve ser considerado que a prescrição e a decadência são matérias de ordem pública que podem ser arguidas em qualquer tempo e grau de jurisdição e, inclusive, ser reconhecidas de ofício pelo julgador, o que nos leva à convicção de que o novo entendimento veiculado pelo RE 636.886 (tema 899) tem aplicação imediata a todos os processos em curso no TCU, independentemente da época da ocorrência dos fatos.
Prescritibilidade das pretensões reparatória e executória
16. Embora a controvérsia dirimida no RE 636.886 tenha sido circunscrita à prescrição ocorrida no curso da execução, quando o dano ao erário já havia sido objeto de acertamento, materializado em acórdão condenatório proferido pelo TCU, é necessário considerar as razões essenciais da decisão, para identificar seus reflexos também no que diz respeito à prescrição reparatória.
17. Observa-se que, para resolver a lide, o STF concluiu que a ressalva constante da parte final do art. 37, § 5.º, da Constituição Federal ('ressalvadas as respectivas ações de ressarcimento') não criou uma hipótese de imprescritibilidade apta a alcançar as decisões dos Tribunais de Contas. É o que se depreende do seguinte trecho do Voto do Ministro Alexandre de Moraes:
'A ressalva que permaneceu no § 5º do art. 37 da CF (ressalvadas as respectivas ações de ressarcimento) , mesmo após a retirada da expressão QUE SERÃO IMPRESCRITÍVEIS [expressão excluída por emenda do Plenário quando da apresentação do Projeto de Constituição da Comissão de Sistematização], teve por finalidade evitar, principalmente, uma anomia em relação à possibilidade de ressarcimento ao erário em face de responsabilização pela prática de eventuais atos ilícitos, enquanto ainda não tipificados pela lei exigida no § 4º do art. 37 da CF como atos de improbidade administrativa.
	A ressalva prevista no § 5º do art. 37 da CF não pretendeu estabelecer uma exceção implícita de imprescritibilidade, mas obrigar constitucionalmente a recepção das normas legais definidoras dos instrumentos processuais e dos prazos prescricionais para as ações de ressarcimento do erário, inclusive referentes a condutas ímprobas, mesmo antes da tipificação legal de elementares do denominado ato de improbidade (Decreto 20.910/1932, Lei 3.164/1957, Lei 3.502/1958, Lei 4.717/1965, Lei 7.347/1985, Decreto-Lei 2.300/1986) ; mantendo, dessa maneira, até a edição da futura lei e para todos os atos pretéritos, a ampla possibilidade de ajuizamentos de ações de ressarcimento.'
18. Ocorre que, no âmbito do processo perante o TCU, a proteção do art. 37, § 5.º, da CF, era a fonte utilizada na defesa da imprescritibilidade tanto na fase condenatória como no curso da execução dos títulos extrajudiciais consubstanciados nos seus acórdãos.
19. Nesse diapasão, é forçoso concluir que também é prescritível a pretensão de ressarcimento exercida pelo TCU com o fim de apurar a ocorrência de prejuízo ao erário e condenar o agente que lhe deu causa. Essa conclusão resulta das razões de decidir utilizadas na paradigmática decisão da Corte Suprema, que delimitaram o sentido e o alcance da ressalva contida no art. 37, § 5.º, da Constituição Federal.
Regras prescricionais aplicáveis
20. Na situação específica do RE 636.886, que tratou da prescrição da pretensão ressarcitória na fase de execução de julgado do TCU, o STF aplicou as regras de prescrição contidas na Lei de Execução Fiscal (conjugada com os dispositivos pertinentes do Código Tributário Nacional) .
21. As regras da Lei de Execução Fiscal, no entanto, não se prestam a disciplinar a prescrição da pretensão reparatória do TCU na fase anterior à formação do respectivo título executivo extrajudicial consubstanciado em seu acórdão condenatório.
22. Ocorre que não há norma legal específica que discipline a prescrição no processo de controle externo, o que faz necessária a utilização da analogia para suprir essa lacuna, buscando-se um sistema normativo já existente que seja mais compatível com as atividades de identificação de dano e de imputação de responsabilidades levadas a efeito pelo TCU.
23. Aqui defendemos que deva ser aplicado o mesmo marco normativo prescricional tanto para a pretensão punitiva do Tribunal quanto para a sua pretensão de ressarcimento do dano ao erário. Isso se justifica na medida em que o instituto da prescrição busca indicar se ainda é possível ao Tribunal de Contas exercer a apuração e julgamento dos fatos, independentemente do desfecho do processo (imputação de débito ou aplicação de sanções) . Ademais, sob a perspectiva do tempo como vetor da segurança jurídica e da própria prescrição como elemento indissociável do devido processo legal, a fixação de um prazo prescricional também objetiva não comprometer a possibilidade de defesa do responsável. E sua defesa normalmente se refere a fatos em relação aos quais teve participação ou conhecimento, independentemente de, após a apuração, as consequências de sua responsabilidade se situarem no âmbito do ressarcimento ou da sanção.
24. Cabe pontuar que houve ampla discussão acerca da prescrição da pretensão punitiva no Tribunal, que culminou com a adoção do prazo de dez anos do Código Civil (Acórdão 1441/2016-TCU-Plenário) , em detrimento do regime de prescrição quinquenal da Lei n.º 9.873/1999, o qual então nos parecia mais adequado, conforme expusemos detalhadamente em manifestação exarada nos autos do TC Processo 020.635/2004-9.
25. Naquela oportunidade, já não vislumbrávamos fundamentos jurídicos sólidos para a adoção do Código Civil como referencial analógico a ser utilizado pelo Tribunal de Contas da União em matéria de prescrição, senão apenas uma aparente escolha conservadora pelo prazo mais dilatado para o exercício da jurisdição de Controle Externo.
26. Parecia-nos que a opção pelo prazo prescricional quinquenal previsto na Lei n.º 9.873/1999 era a mais consentânea com a atuação estatal de Controle Externo, por dispor expressamente sobre o exercício da ação punitiva pela Administração Pública Federal, direta e indireta, como também por prever o lustro como o prazo para o perecimento do direito de agir da Administração Pública.
27. Com efeito, embora o controle externo não seja exercido com respaldo no poder de polícia mencionado no art. 1.º do diploma legal supra, a atuação punitiva de ambos apresenta mais similaridades do que diferenças, autorizando o uso da analogia. Uma das semelhanças é a inexistência de partes em ambos os processos administrativos, tanto o punitivo derivado do poder de polícia quanto aquele exercido pelo TCU, nos quais, também, o órgão estatal exerce independentemente de provocação de outrem o direito de perseguir e de punir (jus persequendi e jus puniendi) , aproximando as duas esferas de atuação sobremaneira.
28. Ademais, observávamos que a Lei n.º 9.873/1999 disciplinava a prescrição em sua integralidade, estabelecendo um prazo geral de 5 anos, incidente sobre todo e qualquer fato que enseja a pretensão punitiva da União, com disposições sobre termo inicial de contagem do prazo, interrupção e suspensão.
29. Também a previsão da prescrição intercorrente no prazo de 3 (três) anos (art. 1.º, § 1.º, da lei) se afigura medida harmônica com o exercício do Controle Externo, como forma de evitar que a inércia e morosidade do Poder Público se estendam indefinidamente, constituindo importante instrumento de segurança jurídica e de estabilidade das relações jurídicas, que recomendava a integração analógica por meio da Lei n.º 9.873/1999.
30. De todo modo, o Tribunal perfilhou entendimento diverso, tendo uniformizado sua jurisprudência quanto à prescrição da pretensão punitiva com a adoção do prazo decenal geral do Código Civil (Acórdão 1441/2016-TCU-Plenário) .
31. No entanto, entendemos que, com o recente reconhecimento da prescritibilidade do débito pelo STF, faz-se necessário revisitar toda a matéria.
32. Em situações que versavam sobre sanções aplicadas pelo TCU, a prescrição foi discutida pelo STF em julgamentos posteriores ao Acórdão 1441/2016-TCU-Plenário. Houve decisões colegiadas de ambas as turmas do STF no sentido de que a pretensão punitiva no processo de controle externo é regida pela Lei n.º 9.873/1999 (1.ª Turma: MS 32.201, DJe-173, 4/8/2017; 2.ª Turma: MS 35.512-AgR, DJe-135, 19/6/2019 e MS 36.067, DJe-234, 28/10/2019) .
33. A matéria foi objeto de detalhada análise no MS 32.201. Nesse julgamento, após examinar os fundamentos do Acórdão 1441/2016-TCU-Plenário, o STF manifestou-se em sentido diverso, nos termos da seguinte ementa:
'Direito administrativo. Mandado de segurança. Multas aplicadas pelo TCU. Prescrição da pretensão punitiva. Exame de legalidade.
1. A prescrição da pretensão punitiva do TCU é regulada integralmente pela Lei nº 9.873/1999, seja em razão da interpretação correta e da aplicação direta desta lei, seja por analogia. (...) .'
34. O critério utilizado pelo STF no exame da prescrição punitiva pode ter aplicação mais ampla, para ser utilizado como fonte de integração também no que diz respeito à pretensão reparatória, até que haja a edição de norma específica.
35.'Cabe destacar que o prazo de cinco anos fixado na Lei n.º 9.873/1999 é compatível com a diretriz de que a ação e a execução prescrevem no mesmo prazo (Súmula 150 do STF) , e o prazo quinquenal foi adotado pelo STF para a execução do acórdão condenatório do TCU (RE 636.886) .
36. Ressalte-se, ainda, que, na ausência de norma em contrário, o princípio da simetria orienta que o Poder Público tenha, para agir, o mesmo prazo que a lei estabelece para a pretensão inversa, ou seja, para quando o Estado é demandado, sendo certo que a pretensão de ressarcimento exercida pelo particular contra o Estado observa o prazo quinquenal fixado pelo Decreto n.º 20.910/1932.
37. Além disso, a Lei n.º 9.873/1999 apresenta hipóteses detalhadas quanto aos outros aspectos da regulação da prescrição (termo inicial e causas interruptivas) , compatíveis com as peculiaridades do processo de controle externo como um todo (e não apenas quando tal processo se destina à aplicação de sanções) .
38. No que toca às causas interruptivas, vale ressaltar que, nos julgamentos dos Mandados de Segurança 32.201 e 36.067, o Supremo Tribunal Federal descortinou diversos procedimentos de controle que se enquadrariam analogicamente às hipóteses previstas no art. 2.º da Lei n.º 9.873/1999, a exemplo de lavratura de relatório de auditoria, certamente um ato inequívoco que importa a apuração do fato (art. 2.º, II) , instauração de tomada de contas especial, também um ato inequívoco que importa a apuração do fato (art. 2.º, II) , autuação da TCE no Tribunal, do mesmo modo (art. 2.º, II) , citação do responsável (art. 2.º, I) , e exercício do poder punitivo por meio da prolação de acórdão condenatório (art. 2.º, III) .
39. Por fim, cumpre transcrever trecho do Voto do Ministro Gilmar Mendes no julgamento do RE 636.886, em que justifica a adoção supletiva do art. 1.º da Lei n.º 9.873/1999 para o deslinde da questão:
'Considerando que a atividade de controle externo, a cargo do Poder Legislativo e auxiliado pelo Tribunal de Contas, é exercida, mutatis mutandis, como poder de polícia administrativa lato sensu, cujo objeto é agir preventiva ou repressivamente em face da ocorrência de ilícito que possa causar ou cause prejuízo ao erário, entendo aplicável o prazo quinquenal punitivo para os casos de ressarcimento aos cofres públicos, salvo em se tratando de fato que também constitua crime, ocasião em que a prescrição reger-se-á pelo prazo previsto na lei penal. Até porque, como garantia fundamental do cidadão fiscalizado, conforme visto, é etapa obrigatória a efetivação do contraditório e da ampla defesa no processo de tomada de contas para que, após o regular processo administrativo, culmine-se com o título executivo extrajudicial que enseje a cobrança judicial visando ao ressarcimento ao erário.'
40. Isto posto, até que sobrevenha norma específica, entendemos que a adoção do regime previsto na Lei n.º 9.873/1999 apresenta-se como solução adequada para regular a prescrição para a atuação do Tribunal, tanto por observar os parâmetros que preponderam no conjunto de normas do direito público, como por ser, também, a norma que já vem sendo utilizada pelo STF para reger a limitação temporal ao poder sancionador do TCU.
Exame da prescrição no caso concreto
41. Em exame dos autos, verifica-se que o proponente encaminhou informações à guisa de prestação de contas do projeto em 1º/09/2008 (peça 6, pp. 2-11) . Foi notificado para apresentar documentação complementar da prestação de contas por meio do Ofício CPCIN/CGAPC/SEFIC/ MinC n.º 126/2009, de 05/05/2009 (peça 5, p. 3) . Os documentos solicitados foram encaminhados pelo Senhor Carlos Antônio Pará Barbosa da Silva em 02/06/2009 (peça 6, p. 30, peças 10 a 19) .
42. Na sequência, em resposta a solicitação da Coordenação Geral de Avaliação e Prestação de Contas do MinC para que fosse analisado o alcance de metas do Projeto: 'Revista PZZ - Arte, Política e Cultura', analista da Fundação Biblioteca Nacional emitiu parecer técnico em 28/01/2010, ratificado pelo coordenador do Pronac, cuja conclusão foi explicitada nos seguintes termos (peça 20) :
'Após análise minuciosa e avaliação conclusiva do Processo, apresentado em todos os detalhamentos, concluímos que ocorreu uma aplicação correta dos recursos repassados, os objetivos propostos foram atendidos plenamente, alcançadas as metas programadas e, como resultado final a edição de Revistas que representam grande importância para Região Amazônica, tão carente de veículos que divulguem o seu grande potencial Artístico, Político e Cultural.'
43. Somente a partir de novembro/2016, após o decurso de mais de seis anos, é que o proponente veio a ser diligenciado, mediante o Ofício n.º 206/2016/G4/SEFIC/PASSIVO/MinC, para complementar a prestação de contas no que se refere comprovação da distribuição gratuita de parte dos exemplares das revistas (peça 5, pp. 4-17, peça 21, p. 3) .
44. Devido ao não saneamento da aludida pendência, a prestação de contas final terminou reprovada, tendo sido comunicada ao responsável em novembro/2017 (Ofício n.º 418/201 7/G4/PASSIVO/SEFIC/MinC Brasília, à peça 5, pp.18-19) . A TCE foi instaurada em 14/03/2018 (peça 23) e encaminhada para apreciação pelo TCU em julho/2019, após os trâmites usuais no âmbito do Ministério da Cultura e da Controladoria-Geral da União (peças 30 a 34) .
45. Diante da cronologia dos atos processuais acima mencionados, à luz das regras estipuladas na Lei n.º 9.873/1999, observa-se a ocorrência de prescrição no caso em exame, em razão da injustificada paralisação dos trâmites processuais, por mais de seis anos, entre o parecer técnico exarado em janeiro/2010 com opinião favorável à consecução das metas pactuadas e a pendência apontada em novembro/2016 quanto à não comprovação da distribuição gratuita de exemplares das revistas, que terminou por fundamentar a reprovação da prestação de contas e a subsequente instauração desta TCE.
46. O reconhecimento da ocorrência da prescrição, a rigor, deve ensejar o arquivamento do feito, sem necessidade de se discutir o mérito das questões aqui tratadas. Todavia, em homenagem ao princípio da eventualidade, como o TCU não tem observado o entendimento fixado em repercussão geral pelo STF no tema 899, uma vez que o RE 636.886 ainda não transitou em julgado, restando pendentes de apreciação embargos de declaração opostos pela Advocacia-Geral da União, cumpre-nos tecer considerações acerca da irregularidade em exame nas presentes contas especiais, o que fazemos a seguir.
IV
47. Com efeito, dentre os diversos objetivos do projeto aprovado pelo MinC, previu-se a comercialização de parte dos exemplares da revista PZZ e a distribuição gratuita de outra parte, para o patrocinador e para escolas públicas, instituições culturais, imprensa especializada em arte e cultura brasileira, festivais, amostras e eventos culturais. Também foi prevista a disponibilização gratuita do conteúdo da revista na internet. (peça 1, pp. 2, 8, 15) .
48. Não obstante, não foi estipulada de modo claro a obrigação de comprovar a distribuição gratuita das revistas para fins de prestação de contas. O projeto submetido pelo Senhor Carlos Antônio Pará Barbosa da Silva ao MinC especificou somente a necessidade de encaminhar um exemplar de cada revista/produto resultante do projeto, além dos documentos comprobatórios das despesas (peça 1, pp. 7-8) . A Carta Circular de Aprovação de Projetos, por meio da qual o proponente foi informado da aprovação de seu pleito e das regras a serem observadas na execução e posterior comprovação do alcance dos objetivos do projeto, também foi silente quanto à demonstração da distribuição gratuita das revistas (peça 5, p. 1) .
49. O contrato de patrocínio firmado entre o Banco da Amazônia S.A. e o proponente estipulou as seguintes contrapartidas ao incentivo financeiro de R$ 60 mil: i) impressão das logomarcas do banco e do governo federal nas peças promocionais do projeto; ii) menção ao patrocínio do banco nas entrevistas e demais formas de divulgação; iii) disponibilização de espaço para banner no local de realização do lançamento da revista; iv) disponibilização de cota do patrocinador de 10% de cada tiragem; v) clipping com as respectivas matérias veiculadas na mídia sobre o projeto, como parte integrante da prestação de contas (peça 9, p. 2, destaque nosso) .
50. O Ofício n.º 206/2016/G4/SEFIC/PASSIVO/MinC, de 05/05/2009, ao requerer do Senhor Carlos Antônio Pará Barbosa da Silva que complementasse a prestação de contas, não apontou a necessidade de comprovação da distribuição gratuita de revistas, restringindo-se a solicitar a apresentação de formulários-padrão (Relatório de Execução da Receita e Despesa, Relatório Físico, Relatório de Bens de Capitais e de Bens Imóveis, Conciliação Bancária, Relatório Final) , do material de divulgação; de seis exemplares das revistas publicadas, de cópias dos comprovantes de recolhimento de impostos (INSS, ISS, etc ) e dos documentos comprobatórios do processo licitatório, se fosse o caso (peça 5, p. 3) . Vale frisar que tais documentos foram apresentados pelo proponente logo em seguida (peça 6, p. 30, peças 10 a 19) .
51. Conforme já destacamos, a ausência de provas da distribuição gratuita dos produtos culturais para o patrocinador Banco da Amazônia S.A. e para as demais instituições só veio a ser apontada em novembro/2016, no Ofício n.º 206/2016/G4/SEFIC/PASSIVO/MinC, que facultou ao proponente efetuar tal comprovação mediante o envio de: i) clipping de imprensa, incluindo resenhas, críticas e outras menções na mídia à gratuidade da distribuição do produto apoiado pelo MinC; ii) material de divulgação do evento com menção expressa à gratuidade; iii) declaração do correio com indicação do Pronac; iv) recibo de postagem contendo nome do destinatário e a quantidade de exemplares postados; ou v) declaração de recebimento do beneficiado e/ou carta de agradecimento ou inscrição no próprio produto desta característica.
52. Visto que a necessidade de demonstração da entrega gratuita de exemplares não constou expressamente do rol de obrigações do proponente para fins de prestação de contas, é de se reconhecer a dificuldade de providenciar tais comprovantes, passados mais de oito anos da execução do projeto. Exigir documentos na prestação de contas além dos expressamente relacionados no termo do convênio e na norma de regência significa impor ônus indevido à parte, sem fundamento normativo que o sustente, consoante consignado no seguinte enunciado extraído da Jurisprudência Selecionada do TCU:
'Não se pode exigir do convenente, para fins de aprovação da prestação de contas, a apresentação de documentos que não constem expressamente nos termos do instrumento pactuado e nas normas de regência do ajuste.' (Acórdão 6807/2014-TCU-Segunda Câmara) 
53. Nesse contexto, observa-se que a prestação de contas encaminhada pelo Senhor Carlos Antônio Pará Barbosa da Silva ao MinC trouxe clipping de matérias veiculadas na mídia sobre o projeto, que se supõe tenha sido apresentado também ao Banco da Amazônia S.A, em cumprimento à exigência do contrato de patrocínio.
54. Os extratos de notícias evidenciam a realização de diversos eventos com entrada franca, nos quais foram abordados temas retratados nas edições patrocinadas, com menção explícita ao apoio financeiro do Banco da Amazônia e do Ministério da Cultura, no âmbito da Lei Rouanet (peça 19 e 48) . Inclusive uma dessas publicações fez menção explícita à distribuição gratuita da revista (peça 19, p. 9, repetido à peça 48, p. 27) . Também há menção à publicação da revista eletrônica, de acesso público na rede mundial de computadores.
55. Destarte, o conjunto probatório coligido aos autos permite concluir que o projeto alcançou, em alguma medida, os objetivos a que se propôs. Ademais, restou caracterizado o nexo financeiro entre os recursos captados e as despesas realizadas. Destarte, entendemos não haver fundamento jurídico para a imputação de débito integral ao proponente, como proposto pela Unidade Técnica.
56. Tampouco consideramos haver fundamento para imputar débito parcial ao responsável, decorrente da não comprovação da distribuição não onerosa de exemplares da revista. A uma, porque há evidência, ainda que pequena, de que esse objetivo foi cumprido em alguma medida. A duas, porque não foi estipulada a priori a obrigação de se demonstrar a entrega de exemplares gratuitos da revista, o que impossibilita configurar a prática de conduta irregular por parte do proponente.
57. Diante da insubsistência da irregularidade imputada ao Senhor Carlos Antônio Pará Barbosa da Silva, entendemos que o melhor encaminhamento de mérito é no sentido de julgar as presentes contas regulares com ressalva, expedindo-se quitação ao responsável.
V
58. Pelo exposto, tendo em vista a ocorrência da prescrição no caso concreto, mediante a integração da norma do art. 1.º da Lei n.º 9.873/1999, e considerando tratar-se de matéria de ordem pública, que a Lei Orgânica do TCU, seu Regimento Interno e demais normas regulamentares não dispõem sobre as hipóteses para sua identificação e levando em conta, ainda, o disposto no art. 298 do Regimento Interno do TCU, impõe-se a aplicação subsidiária do Código de Processo Civil para a resolução de mérito deste processo.
59. Diante disso, com as devidas vênias por divergir da Unidade Técnica, esta representante do Ministério Público manifesta-se no sentido de que o Tribunal delibere, em caráter definitivo, pela ocorrência da prescrição da pretensão ressarcitória e punitiva, na forma do art. 487, inciso II, do Código de Processo Civil, dando ciência aos responsáveis e órgãos interessados e arquivando o presente feito, com fundamento no art. 169, inciso III, do Regimento Interno do TCU.
60. Alternativamente, na eventualidade de a proposta acima não ser acolhida, manifestamo-nos no sentido de que sejam acatadas as alegações de defesa apresentadas pelo Senhor Carlos Antônio Pará Barbosa da Silva e julgadas regulares com ressalva suas contas, dando-lhe quitação."
É o Relatório.

não há.

Procuradora-Geral Cristina Machado da Costa e Silva.

TOMADA DE CONTAS ESPECIAL. ENTÃO MINISTÉRIO DA CULTURA. PROJETO CULTURAL PELO PRONAC N.º 06-9464. NÃO COMPROVAÇÃO DA BOA E REGULAR APLICAÇÃO DOS RECURSOS FEDERAIS REPASSADOS. CITAÇÃO. PRESCRIÇÃO DA PRETENSÃO PUNITIVA DO TCU. REVELIA. RECEBIMENTO DA INTEMPESTIVA DEFESA. ACOLHIMENTO DAS ALEGAÇÕES DE DEFESA. ARQUIVAMENTO DO FEITO PELA FALTA DE PRESSUPOSTOS PROCESSUAIS. COMUNICAÇÃO.

TOMADA DE CONTAS ESPECIAL (TCE)

Secretaria de Controle Externo de Tomada de Contas Especial (Secex-TCE).

Trata-se de tomada de contas especial instaurada pelo então Ministério da Cultura em desfavor de Carlos Antônio Pará Barbosa da Silva diante da não comprovação da boa e regular aplicação dos recursos captados por meio do incentivo fiscal aportado em função da "Lei Rouanet" sob o valor original de R$ 184.332,67 no âmbito do Pronac n.º 06-9464 destinado à execução do projeto intitulado como "Revista PZZ - Arte, Política e Cultura" sobre a divulgação, exibição e circulação de diversas linguagens artísticas e científicas, além de expressões simbólicas da cultura amazônica, tendo a vigência do referido projeto cultural sido estipulada para o período de 6/3 a 31/12/2007.
2.	Como visto, a partir do Relatório de Tomada de Contas Especial n.º 151, de 2018 (Peça 30) , o tomador de contas assinalou a responsabilidade em desfavor de Carlos Antônio Pará Barbosa da Silva pelo dano ao erário sob o valor original de R$ 60.000,00 em face da não comprovação das medidas de estímulo à fruição e democratização do acesso público ao material produzido em razão, especificamente, da ausência de comprovantes sobre a distribuição gratuita de exemplares da revista.
3.	De todo modo, no âmbito do TCU, a Secex-TCE passou a promover a citação do aludido responsável pelo dano ao erário sob o valor original de R$ 60.000,00 diante da não comprovação da boa e regular aplicação dos recursos federais captados no bojo do Pronac n.º 06-9464.
4.	A despeito, no entanto, da regular citação, Carlos Antônio Pará Barbosa da Silva não apresentou as suas alegações de defesa, nem efetuou, tampouco, o recolhimento do débito, passando à condição de revel perante o TCU, nos termos do art. 12, § 3º, da Lei n.º 8.443, de 1992.
5. 	De toda sorte, após a análise final do feito (Peça 45) , a unidade técnica propôs a irregularidade das contas do aludido responsável para condená-lo ao pagamento do correspondente débito, sem a aplicação, no entanto, da multa legal diante da prescrição da pretensão punitiva do TCU.
6.	Ocorre, contudo, que, após a emissão do parecer pela Secex-TCE, o referido responsável apresentou a sua intempestiva defesa (Peça 48) no sentido de comprovar a boa e regular aplicação dos recursos federais transferidos em prol do Pronac n.º 06-9464, mas essa intempestiva apresentação da defesa não teria ensejado o retorno do processo para a análise pela unidade técnica, tendo o MPTCU constatado que essa defesa não teria oferecido os novos argumentos ou documentos, para além daqueles já prestados pelo responsável na fase interna da TCE no âmbito do então Ministério da Cultura, sem prejuízo, todavia, de não mais restar configurada a originária revelia do responsável perante o TCU. 
7.	De todo sorte, o Parquet especial divergiu da aludida proposta da unidade técnica (Peça 50) , tendo assinalado para tanto, em suma, a suposta prescrição intercorrente da pretensão de punição e de ressarcimento pelo TCU, sem prejuízo de, no mérito, anotar que não teria sido a priori estipulada a obrigação de demonstrar a distribuição gratuita das revistas para a prestação de contas do projeto cultural, tendo o projeto, ainda, alcançado, em alguma medida, os objetivos propostos, e, desse modo, o Parquet especial sugeriu o arquivamento do feito, sem prejuízo, alternativamente, de, no mérito, ser acolhida a defesa apresentada por Carlos Antônio Pará Barbosa da Silva para julgar regulares, com ressalva, as suas contas, dando-lhe quitação.
8.	Eis que, a partir da prestação de contas encaminhada por Carlos Antônio Pará Barbosa da Silva ao então Ministério da Cultura, o MPTCU teria extraído alguns elementos tendentes a afastar o dano ao erário inicialmente imputado ao aludido responsável sob as seguintes premissas: (i) clipping de matérias veiculadas na mídia sobre o projeto em cumprimento à exigência do contrato de patrocínio (Peça 19) ; (ii) extratos de notícias tendentes a evidenciar a realização dos diversos eventos, com entrada franca, tendo sido abordados os temas retratados nas edições patrocinadas com a explícita menção ao apoio financeiro do Banco da Amazônia e do então Ministério da Cultura no âmbito da Lei Rouanet (Peças 19 e 48) ; (iii)  publicação com a explícita menção à distribuição gratuita da revista (Peça 19, p. 9, e Peça 48, p. 27) ; e (iv) publicação da revista eletrônica em acesso público na rede mundial de computadores.
9. 	O TCU pode incorporar o parecer de mérito do MPTCU a estas razões de decidir, sem prejuízo, contudo, de promover o arquivamento do feito em função da ausência dos pressupostos de constituição e desenvolvimento válido e regular do processo.
10.	Ocorre que, como evidenciado pelo MPTCU, o suposto débito tenderia a, originariamente, não subsistir em função das evidências no sentido de o objetivo do aludido projeto cultural ter, em alguma medida, sido cumprido, além de não ter sido fixada inicialmente a obrigação de o proponente comprovar a parcial distribuição gratuita dos exemplares das revistas, tendo a aludida comprovação somente passado a ser exigida após o decurso superior a 6 (seis) anos entre o parecer técnico exarado pelo então Ministério da Cultura, com a opinião favorável à consecução das metas pactuadas em 28/1/2010 (Peça 20) , e a referida pendência apontada por intermédio do Ofício n.º 206/2016/G4/SEFIC/PASSIVO/MinC, em 29/11/2016 (Peça 5, p. 4-17) , com a posterior indicação sobre a cogitada ausência de comprovação da distribuição gratuita dos exemplares das revistas, tendo essa posterior exigência sido indevidamente utilizada, contudo, para a inadequada reprovação da prestação de contas do projeto e a subsequente instauração da presente TCE.
11.	Diante, portanto, dos elementos de convicção até aqui obtidos neste processo, o TCU pode promover o arquivamento da presente tomada de contas especial, sem o julgamento de mérito, nos termos do art. 212 do RITCU, em face da ausência dos pressupostos de constituição e desenvolvimento válido e regular do processo.
Ante o exposto, pugno pela prolação do Acórdão ora submetido a este Colegiado.
TCU, Sala das Sessões, em 30 de novembro de 2021.
Ministro-Substituto ANDRÉ LUÍS DE CARVALHO 
Relator